臺灣士林地方法院刑事判決　　　　　　　　　　　　　　九十年度自字第二九五號
　　自　訴　人　乙○○○股份有限公司
　　代　表　人　丁○○
　　自訴代理人　丙○○
　　擔當訴訟人　臺灣士林地方法院檢察署檢察官
　　被　　　告　己○○
　　代　理　人　戊○○
　　被　　　告　庚○○
　　選任辯護人　杜英達
　　　　　　　　方文君
右列被告因詐欺案件，經自訴人提起自訴，本院判決如左：
    主  文
己○○、庚○○均無罪。
    理  由
一、按非告訴或非請求乃論之罪，自訴人經合法傳喚無正當理由不到庭者，得不待其
    陳述而為判決，法院認有必要者，得通知檢察官擔當訴訟，刑事訴訟法第三百三
    十一條第一項後段、第二項分別定有明文。本件自訴人業經合法傳喚無故不到庭
    ，本院乃通知臺灣士林地方法院檢察署檢察官擔當訴訟，合先敘明。
二、自訴意旨略以：緣自訴人乙○○○股份有限公司（下簡稱加麗公司）代表人丁○○於臺北縣汐止市○○路○段二六三號經營印刷設計事業，被告己○○與案外人
    戊○○二人原係自訴人之承租人，租賃自訴人所有上址同棟六樓經營百貨通路業
    （按即長貿國際股份有限公司〈下簡稱長貿公司〉）。於民國九十年八月七日起
    ，被告己○○見自訴人代表人丁○○年輕無經驗，向自訴人訂製各類印刷品，並
    囑託自訴人印好後運送至友華生技醫藥股份有限公司（下簡稱友華公司），代表
    人為被告庚○○。自訴人代表人丁○○不疑有詐，遂依被告己○○所言製作完成
    並依其囑託運送交給友華公司，詎被告所開立如附表一所示之支票四紙均無法兌
    現，嗣改開立附表二所示之支票三紙（發票人為億起飛數位文化股份有限公司〈
    下簡稱億起飛公司〉），換回附表一所示之支票，竟仍遭退票，迭向被告己○○
    及友華公司催討債務，均被拒絕，被告己○○甚而遷址不知去向，致自訴人損失
    不貲。因認被告二人共同涉犯刑法第三百三十九條第二項之詐欺得利罪嫌云云。
三、本件自訴人認被告二人涉有右揭犯行，無非係以被告己○○係長貿公司負責人，
    向加麗公司訂製廣告傳單，要求送至友華公司，詎所簽發之支票均遭退票，並提
    出統一發票、交貨明細表、水、電費收據、附表一、二所示之支票影本及退票理
    由單等，為其主要論據。訊據被告己○○之代理人戊○○對於向加麗公司訂製印
    刷品之事實固不否認，惟與被告庚○○均堅決否認有何詐欺得利之犯行，辯稱：
    長貿公司已付款四萬二千元給自訴人，由自訴代理人丙○○簽收，並非未付任何
    款項，而丙○○曾同意長貿將第一次開立如附表一所示之支票四紙展延，以附表
    二所示之支票換回，但丙○○仍將支票提示，致長貿公司支票遭銀行拒絕往來，
    並將租屋處之家具扣押，因此已對丙○○提出告訴；又長貿公司遷移新址後，已
    將新地址張貼於原公司門口及信箱上，自訴人並先後於九十年十一月五日、同年
    月時二日至長貿公司新址處理債務問題，並於同年月十六日寄發存證信函至長貿
    公司現址，何以云被告己○○遷址逃逸？被告庚○○則辯以：被告己○○所開票
    據無法兌現，乃自訴人與己○○間之民事糾葛，自訴人自得提起民事訴訟請求賠
    償，竟捨此不為，遽提起本件自訴，顯為以刑逼民；友華公司將產品行銷所需之
    刊物、傳單一併委外設計製作，印製部分，由何家印刷廠承印，全權委由設計之
    長貿公司處理，友華公司並不過問，至交貨地點，固為友華公司所指定，惟係向
    長貿為之，從未與自訴人有所接洽，自訴人徒以指定送貨與友華公司，即認定伊
    與被告己○○有共同詐欺之犯意聯絡，顯屬率斷；況被告庚○○係友華公司負責
    人，然就此類與設計公司接洽之事務性業務，均分層負責，伊對此事實並不瞭解
    ，自訴人遽指伊共同詐欺云云，所認與事實不符等語。
四、按犯罪事實應依證據認定之，無證據不得推定其犯罪事實。又不能證明被告犯罪
    者，應諭知無罪之判決，刑事訴訟法第一百五十四條第三百零一條第一項分別定
    有明文。另按事實之認定，應憑證據，如未能發現相當證據，或證據不足以證明
    ，自不能以推測或擬制之方法，為裁判基礎；且被告否認犯罪事實所持之辯解，
    縱屬不能成立，仍非有積極證據足以證明其犯罪行為，不能遽為有罪之證明，最
    高法院四十年臺上字第八六號判例、三十年度上字第一八三一號判例分別著有明
    文可資參照。又刑法第三百三十九條第一項詐欺罪之成立，以意圖為自己或第三
    人不法之所有，以詐術使人將本人或第三人之物交付為要件，若行為人所用方法
    ，不能認為詐術，亦不致使人陷於錯誤，則不得據以該罪相繩，亦經最高法院四
    十六年臺上字第二六○判例闡述甚明。至於債務人於債之關係成立後，如有未依
    債之本旨履行民事債務之情形，在一般社會經驗上可能之原因甚多，其因不可歸
    責之事由無法給付，或因合法得對抗他造主張抗辯而拒絕給付，縱令是出於惡意
    不為履行，苟無足以證明其在債之關係發生時，自始即具有不法所有意圖之積極
    證據，亦僅能令負民事之遲延給付責任。又刑事被告依法不負自證無罪之義務，
    故在別無積極證據之情形下，自難違反刑事訴訟法第一百五十四條之規定，以被
    告單純債信違反之客觀事實，而推定債務人自始即有詐欺取財或詐欺得利之犯意
    。
五、經查：
  (一)被告己○○代表長貿公司委託自訴人印製友華公司所委製之刊物及傳單等，分別
    開立如附表一所示之支票四紙給付價金，經提示遭退票之事實，有上開支票及退
    票理由單影本各一份附卷可稽。惟長貿公司分別於九十年十月十九日以附表三所
    示之客票二紙（金額共一萬二千元）、同年月二十九日以現金三萬元支付價金，
    共計四萬二千元之事實，亦有附表三所示之支票、長貿公司付款憑單影本各一紙
    附卷可佐，觀之上揭付款憑單確有自訴代理人丙○○之親筆簽名，且經戊○○提
    出正本供丙○○辨認無誤，自訴代理人丙○○指稱僅收受二萬元云云，與事實不
    符，不足採信。又自訴代理人丙○○雖指出被告己○○所支付之四萬二千元係清
    償積欠之水電費云云，然查丙○○於本院調查時自稱水電費共約一萬多元（參見
    本院九十一年一月二十八日訊問筆錄），且據其提出之水電費收據以觀總額亦不
    過一萬八千八百六十八元，顯與上開數額不符，自訴代理人所言，實與常理有違
    ，洵非可採。
  (二)又億起飛公司負責人即被告己○○之代理人戊○○向臺灣士林地方法院檢察署提
    出告訴丙○○、闕怡卿二人共同詐欺乙情，有告訴狀、臺灣士林地方法院檢察署
    九十年十一月二十一日甲○地九○發查九七七字第二六七○九號通知各一份在卷
    可憑，告訴狀內容即在爭執上開系爭債務，顯見被告己○○所負責之長貿公司及
    戊○○所負責之億起飛公司與自訴人間有債務糾紛，而自訴代理人丙○○曾以存
    證信函寄發億起飛公司新址，有該存證信函影本一份附卷可證，其諉稱被告己○○遷移不知去向云云，顯非事實。
  (三)至友華公司委託長貿公司設計及印製傳單等刊物，係由友華公司業務員陳菁萍、
    鍾碧雲負責，友華公司負責人即被告庚○○對此並不知情乙節，業據證人陳菁萍
    、鍾碧雲到庭證述屬實（參見本院九十一年一月二十八日訊問筆錄、三月四日審
    理筆錄），證人陳菁萍並指證稱：「（問：是否與加麗有任何接觸？）有過一次
    接觸，長貿跳票後，加麗打電話給我，找庚○○，由我接聽電話，要求我們將必
    需支付給長貿的支票轉給加麗，被我拒絕。因為我們是委託長貿印刷，我們給長
    貿貨款是應該，加麗跟我們沒有任何關係。接完電話隔天加麗丙○○就跑到我們
    公司，要求我將支票轉給他們公司，被我拒絕。」（見本院九十一年一月二十八
    日訊問筆錄）等語，足見關於委印傳單乙事，友華公司與自訴人並無任何接觸，
    亦無任何證據證明被告己○○與庚○○有任何詐欺之犯意聯絡，自訴人僅以長貿
    要求將印刷品送至友華公司處，即認友華公司負責人庚○○與被告己○○有共同
    詐欺犯行，實嫌率斷，被告庚○○所辯尚堪採信。
  (四)縱上所述，被告己○○之代理人戊○○既以億起飛名義就本件系爭債務對自訴代
    理人丙○○提出告訴，臺灣士林地方法院檢察署檢察官尚在偵查中，被告己○○
    主張有合法得對抗自訴人之抗辯事由而拒絕給付系爭債務，揆諸前揭說明意旨，
    非得以此為由即認被告己○○、庚○○二人確有意圖為自己不法之所有而向自訴
    人施行詐術，本件純係被告己○○與自訴人間債務不履行之民事糾葛，宜循民事
    訴訟程序以資解決，殊難僅憑自訴人片面指訴而認被告有詐欺得利之犯行，既不
    能證明被告二人犯罪，依法均應諭知無罪之判決。
據上論斷，應依刑事訴訟法第三百三十一條第二項、第三百四十三條、第三百零一條
第一項，判決如主文。
本案經檢察官簡靜玉到庭執行職務
中      華      民      國    九十一    年      三      月     十八     日
                                  臺灣士林地方法院刑事第二庭
                                      法  官  李  昆  霖
右正本證明與原本無異。
如不服本判決，應於判決送達後十日內，向本院提出上訴狀。
                                      書記官  李  佩  真
中      華      民      國    九十一    年      三      月    二十一    日
